---
title: "Prueba chi - cuadrado"
author: "Antonino Zainea"
output: 
  html_document: 
    toc: yes
    toc_float: yes
    code_folding: hide
    toc_collapsed: yes
    theme: united
editor_options: 
  chunk_output_type: console
runtime: shiny_prerendered
---

```{r setup, include=FALSE}
library(learnr)
install.packages("gradethis-master.tar.xz",repos=NULL)
#remotes::install_github("rstudio-education/gradethis")
library(gradethis)
knitr::opts_chunk$set(echo = FALSE)
tutorial_options(exercise.eval = TRUE)
frecu=c(18,51,70,32,9)
tablas2=as.table(frecu)
dimnames(tablas2)=list(Frecuencia=c("0","1","2","3","4"))
chisq.test(tablas2)
tutorial_options(exercise.checker = gradethis::grade_learnr) 
```


# Prueba chi cuadrado

Es posible realizar hipótesis cuando se observan variables cualitativas y tener en cuenta cada una de sus categorías. Es decir, que sus valores representan categorías o grupos en una variable. Puede ser el caso de cuántas personas están a favor o en contra de un candidato político. En este caso tenemos dos categorías o grupos: los que van por el sí y los que van por el no. Puede tratarse de otra variable como nivel de
satisfacción respecto al sabor de la comida. En este caso las personas contestan según tres categorías 1. Si satisfecho, 2. No satisfecho, y 3.
Indeciso. Otras variable semejantes son el género o sexo de la persona, la
marca de pasta dental preferida Una pregunta que puede surgir ante estas variables es, si las frecuencias o
número de casos observados en cada categoría de la variable, a partir de una
muestra, difieren de manera significativa respecto a una población esperada de
respuestas o frecuencias.

## Test de independencia

La cuestión de independencia de los dos métodos de clasificación se puede investigar usando una prueba de hipótesis basada en la estadística ji cuadrada. Éstas son las hipótesis:

$$H_0 : \text{Los dos métodos de clasificación son independientes}$$
$$H_a : \text{Los dos métodos de clasificación son dependientes}$$

Independencia: las observaciones de la muestra deben ser independientes unas de otras.

- Muestreo aleatorio.
- Tamaño de la muestra < 10% población.
- Cada observación contribuye únicamente a uno de los niveles.
- Tamaño: cada nivel debe tener al menos 5 eventos esperados (acorde a $H_0$) y el número de observaciones totales $(n) >30$. En caso de no cumplirse esta condición, el test pierde precisión.

En el libro Bioestadística de Francisxa Ruis Díaz consideran que esta regla es muy estricta y rara vez se cumple en la práctica. Proponen unas condiciones más relajadas con las que no se pierde demasiada precisión: para ningún nivel el número de eventos esperados acorde a H0 es menor de 1 y como máximo un 20% de los niveles tiene menos de 5 eventos esperados.

- En caso de no cumplirse esta condición o estar en el límite, se recurre a los test exactos o, si no es posible, a la simulación.
- Aun cuando se cumplen las condiciones, son más precisos los test exactos y por lo tanto más recomendables.

** Estadística de Prueba $\chi^2$ **

$$\chi^2 = \sum_{i,j} \frac{(\text{observado}_{ij} - \text{esperado}_{ij})^2}{\text{esperado}_{ij}}$$

El valor esperado de cada grupo se obtiene multiplicando las frecuencias marginales de la fila y columna en la que se encuentra la celda y dividiendo por el total de observaciones. Se suman las diferencias de todos los niveles. Elevar al cuadrado las diferencias permite hacerlas todas positivas y además magnificar aquellas más grandes.

**Grados de libertad**

La distribución chi-cuadrado tiene un único parámetro, los grados de libertad, que determina su forma, centro y dispersión.


$$df = (niveles \ variable \ A - 1) \times (niveles \ variable \ B - 1) = (colunas-1) \times (filas-1)$$

**P-valor**

La distribución chi-cuadrado es siempre positiva, por lo que para calcular el p-valor solo se tiene en cuenta la cola superior.


### Ejemplo

_Un estudio intenta comparar si existe relación entre el estatus civil de las personas y la incidencia de la obesidad. Para ello se dispone de los siguientes datos. ¿Es significativa la relación entre ambas variables para un nivel de significancia del 5%?_

| Obesidad | soltero | pareja | casado |
|----------|---------|--------|--------|
| Obeso    | 81      | 103    | 147    |
| No_obeso | 359     | 326    | 277    |

**Solución**

Hipótesis

$H_0:\text{ Obesidad y estado civil son independientes, el % de obesos no varía entre los diferentes niveles de la variable estado civil.}$

$H_a: \text{Obesidad y estado civil son dependientes, el % de obesos sí varía entre los diferentes niveles de la variable estado civil.}$


**Estadística de prueba**




Calcular el número de eventos esperados en cada combinación de niveles siendo $H_o$ cierta

Calcular el % de obesidad en toda la muestra: % obesidad = 331/1293=0.256

Si $H_0$ es cierta, la cantidad de obesos en cada nivel de la variable estatus civil será igual al número marginal de ese nivel multiplicado por el % obesidad.


Comprobar condiciones para $\chi^2-test$

Independencia: las observaciones de la muestra deben ser independientes unas de otras.

Muestreo aleatorio.
- Tamaño de la muestra < 10% población.
- Cada observación contribuye únicamente a uno de los niveles.
- Tamaño: todas las posible combinaciones de niveles tienen al menos 5 eventos acorde a lo esperado según $H_0$.

$$\chi^2 = \frac{(81-112.63)^2}{112.63} + ... + \frac{(277-315.45)^2}{315.45} = 30.829$$


$$df = (2-1)x(3-1)= 2$$

**P-valor **

```{r ejercicio1,exercise=T}
 pchisq(q= 31.68, df= 2, lower.tail = FALSE)
```


**En R**

```{r ejericicio2,exercise=T,exercise.lines=7}
fila1 <- c(81, 103, 147)
fila2 <- c(359, 326, 277)
tabla <- as.table(rbind(fila1, fila2))
dimnames(tabla) = list(Peso = c("Obeso","No obeso"),
                       Estado_civil = c("soltero","pareja","casado"))
tabla
res=chisq.test(tabla,correct = FALSE)

```

### Ejercicio

Una agencia de publicidad desea saber si el género de los consumidores es
independiente de sus preferencias de cuatro marcas de café. La respuesta
determinará si se deben diseñar diferentes anuncios dirigidos a los hombres y
otros diferentes para las mujeres. Realice la prueba con un nivel de
significancía del 5%.


|Marca|Hombres|Mujeres|
|---|---|---|
|A|18|32|
|B|25|15|
|C|15|10|
|D|12|12|


```{r exercise2, exercise = TRUE,exercise.completion=TRUE}

```
 
```{r exercise2-check,exercise.lines=7}
fila1 <- c(18, 25, 15,12)
fila2 <- c(32,15,10,12)
tabla <- as.table(rbind(fila1, fila2))
dimnames(tabla) = list(Sexo = c("Hombre","Mujer"),
                       Marca = c("A","B","C","D"))

grade_result(
  pass_if(~identical(.result, chisq.test(tabla,correct = FALSE)))
)
```

```{r quiz2, include=T}
quiz(
  question("¿Cuantós grados de libertad tiene la prueba? ",
    answer("4"),
    answer("8"),
    answer("3", correct = TRUE),
    answer("5"),submit_button = "Submit",try_again_button = "Try Again",allow_retry = TRUE
  )
  )
```





## Test de bondad de ajuste

La prueba de ji cuadrada también se puede utilizar para decidir si una
distribución de probabilidad, como la binomial, la de poisson o la normal, es la
distribución apropiada.
“La prueba ji cuadrada nos permite formular una pregunta para probar si
existe una diferencia significativa entre una distribución observada y de
frecuencia y una distribución teórica de frecuencias”.
De esta manera, estamos en condiciones de determinar la bondad y
ajuste de una distribución teórica; en otras palabras, podemos precisar hasta
que punto encaja en la distribución de los datos que hemos observado. Así
pues podemos determinar si debemos creer que los datos observados
constituyen una muestra extraída de la supuesta distribución teórica.

Procedimiento para elaborar una prueba de bondad y ajuste.
1. Obtener la frecuencia observada (F.O), proveniente de una encuesta,
estudio ó experimento.
2. Determinar la frecuencia esperada (F.E),
3. Establecer el nivel de significancia
4. Determinar los grados de libertad. De la siguiente manera:
g.l = k −1
Donde k es el número de categorías

La regla general para el calculo de los grados de libertad en una prueba de
bondad y ajuste, consiste en primero “emplear la regla (K-1) y luego se resta
un grado adicional de libertad para cada parámetro de población que tenga
que ser estimado de los datos de la muestra.

**Plantear las hipótesis**

$H_0: \text{lo que se sostiene el supuesto valor del parámetro.}$
$H_a: \text{lo que contradice al supuesto valor del parámetro.}$

**Estadística de prueba**

$$\chi^2 = \sum_{i} \frac{(\text{observado}_{i} - \text{esperado}_{i})^2}{\text{esperado}_{i}}$$

**P-valor**

La distribución chi-cuadrado es siempre positiva, por lo que para calcular el p-valor solo se tiene en cuenta la cola superior.

### Ejemplo

Un dado se lanzó 36 veces, haga una prueba con un nivel de
significancía del 5%, para comprobar si el dado es legal o no. Los resultados
obtenidos del ejercicio fueron los siguientes: 

| Número  de  puntos | 1 | 2 | 3 | 4 | 5 | 6 |
|--------------------|---|---|---|---|---|---|
|Frecuencia  Observada. | 3 | 5 | 8 | 7 | 6 | 7 |


**Estadística de prueba**

$$\chi^2 = \frac{(3-6)^2}{6} + ... + \frac{(277-6)^2}{6} = 2.666$$

**P-valor**

```{r e3,exercise=T}
pchisq(2.666,df=5,lower.tail = F)
```

**En R**

```{r e4,exercise=T}
dados=c(3,5,8,7,6,7)
tablas=as.table(dados)
dimnames(tablas)=list(Frecuencia=c("1","2","3","4","5","6"))
chisq.test(tablas)
```


### Ejercicio

Un inspector municipal investiga el cumplimiento de los propietarios de
las casas con respecto a 4 normas especificadas en el código de vivienda,
estableciéndose una probabilidad igual de que cumpla o no a cualquiera de las
normas, por lo que el inspector desea conducir una prueba con un nivel de
significancía del 5% para determinar si la muestra proviene de una distribución
binomial. Una muestra aleatoria simple de 200 departamentos mostró los
siguientes resultados observados fueron:

```{r exercise1, exercise = TRUE,exercise.completion=TRUE}

```
 
```{r exercise1-check}

grade_result(
  pass_if(~identical(.result, chisq.test(tablas2)))
)
```

```{r quiz1, include=T}
quiz(
  question("¿Cuantós grados de libertad tiene la prueba? ",
    answer("1"),
    answer("3"),
    answer("4", correct = TRUE),
    answer("5"),submit_button = "Submit",try_again_button = "Try Again",allow_retry = TRUE
  )
  )
```

> Tomado de:  Test estadísticos para variables cualitativas: test exacto de Fisher, chi-cuadrado de Pearson, McNemar y Q-Cochran by Joaquín Amat Rodrigo, available under a Attribution 4.0 International (CC BY 4.0) at [https://www.cienciadedatos.net/documentos/22.2_test_exacto_de_fisher_chi-cuadrado_de_pearson_mcnemar_qcochran.html](https://www.cienciadedatos.net/documentos/22.2_test_exacto_de_fisher_chi-cuadrado_de_pearson_mcnemar_qcochran.html)





